臺灣高等法院刑事判決　　　　　　　　95年度上重訴字第43號
上　訴　人　　台灣桃園地方法院檢察署檢察官
上　訴　人　　乙○○
即　被　告
被　　　告　　甲○○
二被告共同
選任辯護人　　邱清銜律師
上列上訴人因被告詐欺案件，不服臺灣桃園地方法院九十四年度
重訴字第五一號，中華民國九十四年一月十三日及九十五年五月
一日第一審判決（起訴案號：臺灣桃園地方法院檢察署九十四年
度偵緝字第四三八、四六八、五五０號），提起上訴，本院判決
如下：
    主  文
原判決關於甲○○部分撤銷。
甲○○共同常業詐欺，處有期徒刑貳年，緩刑肆年。
其他上訴駁回。
    事  實
一、緣古煥堂於民國九十一年十月間，偶然得知乙○○（任負責
    人）及其妻甲○○（任會計、出納）所經營，從事印刷電路
    板之進出口貿易，位於桃園縣桃園市縣○路三百三十二之五
    號六樓之「展紀科技股份有限公司」（下簡稱展紀公司）營
    運不善，瀕臨倒閉，認為有機可乘，乃計畫以「展紀公司」
    名義對外訂貨，將所得貨物轉手拋售圖利，再藉口「展紀公
    司」已經倒閉，無力償債為由，逃避債務，以詐騙其他公司
    之貨品。古煥堂遂商得徐清順、乙○○、丁國俊、劉俊毅及
    甲○○同意（古煥堂、徐清順、丁國俊、劉俊毅均已由本院
    通緝），六人共同意圖為自己不法之所有，並基於常業詐欺
    取財之犯意聯絡，由徐清順掛名擔任展紀公司之負責人，古
    煥堂自任總經理特別助理，乙○○擔任工程部經理，丁國俊
    擔任業務部經理，劉俊毅擔任管理部經理，甲○○仍擔任會
    計、出納，自九十一年十月間某日起至九十二年四月三十一
    日止，一方面由丁國俊、古煥堂對外佯稱：「展紀公司」係
    香港「北方控股集團公司」在臺設置之分公司，專門向臺灣
    印刷電路板業者採購印刷電路板，出貨至香港、大陸等地販
    售云云，並陸續向科橋電子股份有限公司（下簡稱科橋公司
    ）、霖宏科技股份有限公司（下簡稱霖宏公司）、泰陞實業
    股份有限公司（下簡稱泰陞公司）、慶生電子股份有限公司
    （下簡稱慶生公司）、永兆精密電子股份有限公司（下簡稱
    永兆公司）、耀文電子工業股份有限公司（下簡稱耀文公司
    ）、將倫科技有限公司（下簡稱將倫公司）等七家印刷電路
    板業者以小量下單訂貨，支付貨款，誘使上開七家印刷電路
    板業者誤認展紀公司確為一家正常營運之公司，他方面則逐
    步增加定貨數量，延遲付款時間，為其等犯行預作準備。嗣
    古煥堂六人認為時機成熟，遂選定九十二年五月一日勞動節
    之連續假期，計畫惡性倒閉。隨後，古煥堂、丁國俊乃分別
    向上開七家印刷電路板業者佯稱略以：「展紀公司」收到新
    加坡、大陸等地之大額訂單，需大量進貨，惟大陸方面因五
    月一日勞動節放長假，貨物運送不便，為此，「展紀公司」
    所訂購之貨物，至遲需於九十二年四月底前，送至香港等語
    ，並陸續以展紀公司名義簽發遠期支票，向該七家印刷電路
    板業者訂購大量印刷電路板，使上開七家印刷電路板業者均
    陷於錯誤，誤信展紀公司確實有意訂貨，而分別按古煥堂等
    人指示，分批將古煥堂、丁國俊訂購之印刷電路板裝櫃，送
    至香港交貨。古煥堂、丁國俊、劉俊毅、乙○○及甲○○則
    待貨物抵達香港後，交付上開印刷電路板業者之遠期支票尚
    未到期前，古煥堂、乙○○先於九十二年四月十四日，丁國
    俊、劉俊毅、甲○○則隨後於五月三日，分批搭機取道香港
    ，潛逃大陸，並將「展紀公司」之相關資料卷宗攜走，以湮
    滅事證。古煥堂、徐清順、乙○○、丁國俊、劉俊毅及甲○
    ○六人即以上開方式，向上揭七家印刷電路板業者詐取如附
    表所示價值之財物，並均以之為常業（古煥堂等人向上開七
    家印刷電路板業者訂購、取貨之情形，詳如附表所載）；其
    中，乙○○並已從中分得人民幣一百萬元之不法所得。嗣上
    開七家印刷電路板業者發覺展紀公司已然關閉，人去樓空，
    始發覺受騙。
二、案經法務部調查局桃園縣調查站移送臺灣桃園地方法院檢察
    署檢察官偵查起訴。
    理  由
一、訊據被告乙○○坦承上揭犯行不諱，被告甲○○則雖坦承在
    展紀公司擔任會計、出納，然矢口否認有參與詐欺犯行，並
    辯稱：其雖然在展紀公司內擔任會計、出納，但不負責收帳
    ，應付帳款也是業務部提供對帳單，其再開支票交給劉俊毅
    簽核蓋章，並不知道展紀公司是用來詐騙的空殼公司，古煥
    堂等人和其先生乙○○也都一直沒有告知實情，是其後來到
    大陸找乙○○時，乙○○才告知事情經過。至於其到大陸，
    是因為擔心乙○○在大陸包二奶，並非畏罪逃亡，又其因大
    陸勞動節訂不到機票，及先生要其早點去，才更改為五月三
    日之機票，且不知與劉俊毅、丁國俊同機云云。
二、經查：被告甲○○於原展紀公司即任會計出納，嗣經出讓予
    古煥堂，負責人變更為徐清順後，至倒閉止，仍為公司會計
    、出納，並自承知其先生即被告乙○○原有展紀公司因營運
    不佳，瀕臨倒閉，方出賣予古煥堂等人，公司經變更負責人
    為徐清順掛掛名後，其先生即改任公司工程部經理，而其仍
    續任公司會計、出納（參見九十四年度偵緝字第四六八卷第
    十頁訊問筆錄）。展紀公司為詐取貨物，先變更公司負責人
    由徐清順掛名，且公司內均無人見過徐清順，業據証人即王
    公強、辛○○及被告二人証陳在卷，惟証人即代辦公司變更
    登記之三峰管理顧問公司蘇錦貴証陳：展紀公司於九十一年
    八月間之負責人等之變更登記及十一月之出資轉讓、修改章
    程等之變更登記，均係由被告甲○○聯絡及提供証件資料（
    參見九十二年度一二００八卷第卅一頁警訊筆錄）一節，亦
    經被告甲○○是認，並有展紀公司變更登記資料等在卷足憑
    。另甲○○於古煥堂接任公司後，所任會計、出納工作，亦
    實際負責公司出納記帳、保管發票、支票、請款及有關銀行
    業務暨公司支票須由劉俊毅及甲○○用印核章等情，亦據公
    司員工王公強、辛○○分別証述在卷，並互核一致。則被告
    甲○○自原展紀公司之經營狀況及嗣公司二次變更負責人及
    出資轉讓、修改章程，甚至公司轉讓後之出貨發票、貨款收
    支、簽發支票等均由其經手，當知公司實際之買賣營運狀況
    ，則其辯稱對公司詐購貨品毫不知情，顯無足採。
三、再查，被告乙○○已自承於古煥堂接手後，其雖改任公司工
    程部經理，然在台六個月期間，均未領薪水，而嗣至大陸分
    得一百萬人民幣等情在卷，而被告甲○○於公為公司會計、
    出納；於私為乙○○之妻，均無可能不知乙○○實未領薪水
    一事，是其辯稱豪不知情，在家與乙○○亦不談公事云云，
    顯與常情有悖，而無足採。況其係於九十二年五月三日於展
    紀公司最後訂得大批貨物尚未經發覺詐購前，與劉俊毅、丁
    國俊三人同搭長榮航空BR851班機，攜展紀公司所有相關資
    料潛往大陸與乙○○及古煥堂會合一節，亦有渠三人入出境
    資料三件（同上偵卷第一三二～一三四頁）、長榮航空公司
    復函一件（原審第一六七頁）及元慶、東南及雄獅旅行社訂
    購票資料在卷可稽，被告甲○○辯稱不知與劉俊毅、丁國俊
    同班機及係為探乙○○包二奶前往云云，然其既與劉、丁二
    人同事，雖其係搭頭等艙，有貴賓室候機休息，然同班機仍
    屬同一登機室，於登機時並無區分艙等，仍可碰面，況其原
    亦訂得五月三日班機，何以又改同為五月三日之機票，而與
    劉、丁二人同班機？且眾所週知，國際線之來回機票與單程
    機票，價差無幾，且可購買年票，是一般人出國均係購買來
    回票，況被告甲○○又僅係為探其夫是否包二奶，如無不返
    國之打算，何以僅購買單程票？是所辯均與常理有違，顯係
    飾卸之詞，要無足採。
四、末查，本案被告等人以展紀公司詐騙貨物一節，亦據被害公
    司即証人霖宏公司負責人丁○○、永兆公司負責人丙○○、
    泰陞公司職員己○○、慶生公司職員范揚淵、科橋公司職員
    庚○○、將倫公司負責人壬○○、耀文公司職員戊○○分別
　  指証在卷，核與被告乙○○自白相符，此外，復有展紀公司
    之付款支票三張，上開七家印刷電路板業者之請款單、訂購
    單、出貨單、出口報單、應收款簡表等在卷足資佐証，是本
    案事證已臻明確，被告乙○○、甲○○犯行均堪認定，自應
    依法論科。
五、被告乙○○於案發當時仍任展紀公司工程部經理，甲○○則
    任會計，而展紀公司實為一空殼公司，純為詐取被害人財物
    之用，被告甲○○自承領用薪資；其夫即被告乙○○則自承
    自古煥堂處收受一百萬元人民幣代價，其中部分屬薪資、部
    分為出售公司價款，餘屬分紅等語，自足認定被告二人均係
    恃此為生，以之為常業。雖被告行為後，刑法第三百四十條
    常業詐欺罪業經修正刪除，如依新法論以普通詐欺數罪，反
    不利於被告，乃依刑法第二條第一項規定比較結果，仍以修
　　正前之常業犯有利於被告，故應適用修正前刑法第三百四十
　  條之規定。是核被告二人所為，均係犯刑法第三百四十條之
    常業詐欺罪。被告二人與古煥堂、徐清順、丁國俊、劉俊毅
    等人，就上開犯行有犯意聯絡及行為分擔，均為共同正犯（
    刑法第二十八條之修正，僅係用語不同，並無變更，附此說
    明）。
六、原審未為詳查，遽對被告甲○○為無罪判決，自有未洽，公
    訴人上訴指摘，為有理由，此部分自應由本院撤銷改判。被
    告被告乙○○以量刑過重為由上訴，如後審酌理由所述，乃
    無理由，應予駁回。爰審酌被告二人之品行、智識，本案以
　　空殼之展紀公司詐騙被害七家印刷電路板業者，主要是由被
　  告乙○○與古煥堂等人謀議、暨被告甲○○分工情形，詐得
    高達三億餘元貨品，嚴重影響經濟秩序，被告乙○○分得一
    承不諱，態度良好，被告甲○○則仍飾詞圖卸等一切情狀，
    乃分別量處如主文所示之刑，以示懲儆。至被告甲○○係乙
    ○○之配偶，前無不良犯行紀錄，此有本院被告前案紀錄表
    一件在卷可按，本案係初犯，乙○○已量處如上刑期，渠二
    人尚有年幼子女待哺育，經此偵、審程序，應已知所警惕，
    而無再犯之虞，本院因認甲○○所受刑之宣告，以暫不執行
    當，乃併予宣告緩刑四年，以啟自新。惟被告甲○○犯罪在
    新法施行前，新法施行後，緩刑之宣告，應適用新法第七十
　　四條之規定（最高法院九十五年第八次刑事庭會議決議參照
　  ），自不生新舊法比較之問題，應逕依修正後之刑法七十四
    條第一項第一款宣告之，附此說明。
七、據上論斷，應依刑事訴訟法第三百六十八條、第三百六十九
    條第一項前段、第三百六十四條、第二百九十九條第一項前
    段，刑法第二條第一項前段、第二十八條、第七十四條第一
    項第一款，修正前刑法第三百四十條，罰金罰鍰提高標準條
    例第一條前段，判決如主文。
本案經檢察官許仲瑩到庭執行職務。
中　　華　　民　　國　 九十六 　年 　四　 月 　四 　日
　　　　　　　　　刑事第六庭    審判長法　官  林堭儀
　　　　　　　　　　　　　　　　　　  法　官  莊謙崇
　　　　　　　　　　　　　　　　　　  法　官  陳玉雲
以上正本證明與原本無異。
如不服本判決，應於收受送達後十日內向本院提出上訴書狀，其
未敘述上訴之理由者並得於提起上訴後十日內向本院補提理由書
（均須按他造當事人之人數附繕本）。
                                      書記官  陳思云
中　　華　　民　　國　　96　　年　　4 　　月　　9 　　日
附錄：本案論罪科刑法條全文
中華民國刑法 (舊 88.02.03 以前)第340條
 以犯前條之罪為常業者，處一年以上七年以下有期徒刑，得併科
 5000 元以下罰金。
附表：
┌──┬───┬────┬─────┬─────────┐
│編號│被害人│訂貨時間│訂購金額  │損失貨款          │
├──┼───┼────┼─────┼─────────┤
│一  │霖宏科│92年1月 │00000000元│一億二千一百四十八│
│    │技股份├────┼─────┤萬四千六百七十四元│
│    │有限公│92年2月 │ 0000000元│（起訴書記載一億三│
│    │司    ├────┼─────┤千一百七十八萬零五│
│    │      │92年3月 │00000000元│百八十一元，係誤加│
│    │      ├────┼─────┤九十二年五月份之訂│
│    │      │92年4月 │00000000元│貨量）            │
├──┼───┼────┼─────┼─────────┤
│二  │永兆精│91年10月│ 0000000元│六千三百四十六萬三│
│    │密電子├────┼─────┤千六百九十二元    │
│    │股份有│91年11月│ 0000000元│                  │
│    │限公司├────┼─────┤                  │
│    │      │91年12月│00000000元│                  │
│    │      ├────┼─────┤                  │
│    │      │92年1月 │ 0000000元│                  │
│    │      ├────┼─────┤                  │
│    │      │92年2月 │ 0000000元│                  │
│    │      ├────┼─────┤                  │
│    │      │92年3月 │ 0000000元│                  │
│    │      ├────┼─────┤                  │
│    │      │92年4月 │00000000元│                  │
├──┼───┼────┼─────┼─────────┤
│三  │泰陞實│91年12月│ 0000000元│五千三百三十五萬九│
│    │業股份├────┼─────┤千一百九十元      │
│    │有限公│92年1月 │ 0000000元│                  │
│    │司    ├────┼─────┤                  │
│    │      │92年2月 │ 0000000元│                  │
│    │      ├────┼─────┤                  │
│    │      │92年3月 │00000000元│                  │
│    │      ├────┼─────┤                  │
│    │      │92年4月 │00000000元│                  │
├──┼───┼────┼─────┼─────────┤
│四  │慶生電│92年3月 │ 0000000元│二千一百萬零六千三│
│    │子股份├────┼─────┤百元              │
│    │有限公│92年4月 │00000000元│                  │
│    │司    │        │          │                  │
│    │      │        │          │                  │
├──┼───┼────┼─────┼─────────┤
│五  │科橋電│91年10月│ 0000000元│三百五十七萬六千三│
│    │子股份│        │          │百四十三元        │
│    │有限公│        │          │                  │
│    │司    │        │          │                  │
│    │      │        │          │                  │
│    │      │        │          │                  │
├──┼───┼────┼─────┼─────────┤
│六  │將倫科│91年11月│ 0000000元│六百三十四萬八千七│
│    │技有限├────┼─────┤百八十元          │
│    │公司  │91年12月│ 0000000元│                  │
│    │      ├────┼─────┤                  │
│    │      │92年1月 │  586500元│                  │
├──┼───┼────┼─────┼─────────┤
│七  │耀文電│91年12月│ 0000000元│四千一百四十一萬一│
│    │子工業├────┼─────┤千一百五十六元    │
│    │股份有│92年1月 │00000000元│                  │
│    │限公司├────┼─────┤                  │
│    │      │92年2月 │ 0000000元│                  │
│    │      ├────┼─────┤                  │
│    │      │92年3月 │00000000元│                  │
│    │      ├────┼─────┤                  │
│    │      │92年4月 │ 0000000元│                  │
└──┴───┴────┴─────┴─────────┘
註一：附表金額單位為新台幣。
註二：因部分貨物尚未交付，故訂購金額未必與損失貨款相同。
